【裁判字號】    90,易,196
【裁判日期】    900528
【裁判案由】    竊盜等
【裁判全文】
臺灣高雄地方法院刑事判決                             九十年度易字第一九六號
    公  訴  人  臺灣高雄地方法院檢察署檢察官
    被      告  丁○○
    被      告  己○○
右列被告等因竊盜等案件，經檢察官提起公訴（八十九年度偵字第一五六二五號、二
一０六五、第二一七一三號），本院判決如左：
    主  文
丁○○意圖為自己不法之所有，而侵占自己持有他人之物，處有期徒刑肆月，如易科
罰金，以佰元折算壹日；又竊盜，處有期徒刑伍月，如易科罰金，以佰元折算壹
日。應執行有期徒刑柒月，如易科罰金，以佰元折算壹日。其餘被訴侵占部分（向
東大小客車租賃有限公司租車部分）無罪。
己○○無罪。
    事  實
一、丁○○於民國八十九年九月五日下午三時十分許，在高雄縣鳳山市三民高級中學
    ，向丙○○借得車號ＮＨＴ－三０九號機車一輛，言明一小時即歸還，詎丁○○
    取得該輛機車後，竟萌不法所有之意圖，予以侵占入己，迭經丙○○催討，仍拒
    之歸還。嗣丁○○另基於意圖為自己不法之所有，於八十九年九月八日下午三時
    許，在高雄縣大樹鄉井腳村二一七號前，乘無人注意之際，拿取乙○○所有車號
    ＱＲ－七三七七號自用小客車（現由乙○○之夫戊○○使用）之鑰匙一支，以該
    鑰匙啟動上開自用小客車之方式予以竊取，得手後逃逸。
二、案經丙○○、乙○○分別訴請臺灣高雄地方法院檢察署檢察官偵查起訴。
    理  由
壹、被告丁○○有罪部分：
  一、訊據被告丁○○固不否認曾將告訴人乙○○所有之車牌號碼ＱＲ－七三七七號
      自用小客車駛離，並向告訴人丙○○借用車牌號碼ＮＨＴ－三０九號機車，然
      矢口否認有竊盜及侵占之犯行，辯稱：事前曾獲得告訴人乙○○之夫戊○○同
      意，始借用該車充當交通工具；另辯以：原本即打算返還機車，卻因借用太久
      ，不好意思歸還，云云。惟查：
    (一)被告丁○○於八十九年九月五日下午三時十分許，在高雄縣鳳山市三民高級中
      學，向告訴人丙○○借用車牌號碼ＮＨＴ－三０九號機車一輛，言明一小時即
      歸還，惟逾時竟未歸還，亦未與告訴人丙○○主動聯繫等情，已據被告於本院
      審理時供承不諱，核與告訴人丙○○指訴情節相符，並有存證信函一紙附卷可
      證。按侵占罪係即成犯，凡因法律上或契約上之原因而對於自己持有他人之所
      有物，有變易持有為不法所有之意思，即構成犯罪，最高法院四十三年臺上字
      六七五號、五十二年臺上字第一四一八號分別著有判例可資參照。如前所述，
      被告丁○○向告訴人丙○○借用機車使用時，既言明借用時間為一小時，本應
      依照借車當時所約定之期間返還機車，始符常情，縱有困難，仍應主動向車主
      聯絡。然被告丁○○借得該輛機車後，並未於約定時間返還機車，更將該機車
      放置於屏東火車站旁之政旺車行，自八十九年九月五日起至同年十二月六日告
      訴人丙○○尋獲該輛機車為止，其間長達三個月，均未曾歸還或與主動告訴人
      丙○○聯繫，且任令告訴人丙○○催告，亦置若罔聞，顯見被告丁○○係以機
      車所有人之地位自居，變易持有為所有之不法意圖，而將該輛機車隨意處置，
      參閱前揭最高法院判例意旨，已該當於刑法上侵占罪之構成要件，殆無疑義。
    (二)被告丁○○於八十九年九月八日下午三時許，在高雄縣大樹鄉井腳村二一七號
      前，竊取乙○○所有車號ＱＲ－七三七七號自小客車之事實，據告訴人乙○○
      、證人戊○○指述綦詳，並有汽車新領牌照登記書、存證信函在卷可稽。佐以
      被告丁○○自承：「（你把那部車子當長期交通工具為何沒有告訴戊○○？）
      我如果跟他照實講，他不會借我」（本院九十年三月二十九日訊問筆錄參照）
      等語，及其使用期間長達三、四月等情參互以觀，足徵被告丁○○確有行竊之
      舉，並有不法所有意圖甚明。
    (三)綜上所述，被告丁○○前開辯詞，要無可採，其犯行洵堪認定。
  二、核被告丁○○所為係犯刑法第三百二十條第一項竊盜罪及同法第三百三十五條
      第一項侵占罪。被告丁○○所犯上開竊盜罪及侵占罪之間，犯意各別，行為互
      殊，應予分論併罰。爰審酌被告丁○○之素行紀錄、行為手段、所竊得及侵占
      財物之價值、犯後態度及其他一切情狀，分別量處有期徒刑肆月及伍月。而被
      告丁○○犯罪行為後，刑法第四十一條已於九十年一月四日修正，同年月十日
      公佈，同年月十二日施行，修正後第四十一條規定：「犯最重本刑為五年以下
     有期徒刑之刑之罪，而受六個月以下有期徒刑或拘役之宣告，因身體、教育、
      職業、家庭之關係或其他正當事由，執行顯有困難者，得以一元以上三元以下
      折算一日，易科罰金。但確因不執行所宣告之刑，難收矯正之效，或難以維持
      法秩序者，不在此限。併合處罰之數罪，均有前條情形，其應執行之刑逾六個
      月者，亦同」，被告丁○○犯罪時間雖在上開條文修正生效前，然依刑法第二
      條第一項前段規定（行為後法律有變更者，原則上適用裁判時之法律），復經
      新、舊法比較結果，以新修正之條文對於易科罰金之條件有利於行為人，故依
      刑法第二條第一項前段規定，對被告丁○○所前述宣告之刑，應依新修正之刑
      法第四十一條第一項規定，分別諭知易科罰金之折算標準，並合併定其應執行
      之刑，且所定應執行之刑部分亦諭知易科罰金之折算標準。
貳、被告丁○○、己○○無罪部分：
  一、公訴意旨略以：被告丁○○、己○○於八十九年四月十三日，至高雄市苓雅區
      ○○○路七十九巷二號東大小客車租賃有限公司（以下簡稱東大公司），以被
      告丁○○為承租人，被告己○○為連帶保證人，向東大公司租借車號ＸＸ－三
      ００八號自用小客車一輛，約定每日租金新臺幣（下同）一千五百元，詎被告
      丁○○、己○○基於意圖為自己不法所有之犯意聯絡，將該車輛予以侵占入己
      ，因認其等共同涉犯刑法第三百三十五條第一項之侵占罪嫌云云。
  二、按犯罪事實應依證據認定之，無證據不得推定其犯罪事實，又不能證明被告犯
      罪者應諭知無罪之判決，刑事訴訟法第一百五十四條及第三百零一條第一項分
      別定有明文。又刑事訴訟法上所謂認定事實之證據，係指足以認定被告確有犯
      罪行為之積極證據而言，該項證據自須適合於被告犯罪事實之認定，始得採為
      斷罪資料，事實之認定應憑證據，如未發現相當證據，或證據不足以證明，自
      不能以推測或擬制之方法，以為裁判之依據，告訴人之告訴，係以使被告受刑
      事訴追為目的，是其陳述是否與事實相符，仍應調查其他證據以資審認。次按
      ，刑法第三百三十五條第一項侵占罪之成立，以擅自處分自己持有他人所有之
      物，或變易持有之意思為所有之意思而逕為所有人之行為，為其構成要件，如
      僅將持有物延不交還，自不能遽論以該罪，最高法院七十年臺上字第一六三三
      號判決即同此意旨。
  三、公訴意旨認被告丁○○、己○○涉犯侵占罪嫌，無非係以被告二人既向告訴人
      東大公司租車，積欠車租未予清償，且不返還車輛，佐以告訴人所提出之租賃
      契約書、催告函及回執為主要論據。惟查：告訴人東大公司所提租賃契約書僅
      載明租車時間，並未記載還車時間（契約書上所載「還車時間：八十九年六月
      三日晚上十二時許」，乃告訴人尋獲該車後，被告丁○○交還該車之時間，並
      非租車之初約定之歸還日期等情，業據告訴人東大公司負責人甲○○於本院九
      十年二月十三日訊問時陳述明確），是故本件租賃契約應視同不定期限契約，
      且告訴人東大公司於被告二人返還上開自小客車前，未曾有任何終止租賃契約
      之意思表示（此觀諸告訴人東大公司所提出之存證信函即明），則被告二人使
      用上開自小客車，顯然均尚在租賃期間內，據此，被告二人繼續使用告訴人之
      自小客車，於民事法律關係上，尚屬有權占有，顯難認被告二人已變異原有「
      持有」之意思為「所有」之意思。此外，亦無其他證據足認被告二人就系爭自
      小客車，有何其他居於所有人地位而為之出質、出賣等「處分」行為，自難遽
      以推論其等有何變異「持有」為「所有」之意。至告訴人指訴被告二人積欠租
      金一節，固為其等所不爭執，然所積欠之租金既非告訴人交給被告二人持有之
      物，縱有故不償還之行為，仍與刑法侵占罪須以行為人將所持有之「他人之物
      」據為己有之構成要件不符，自亦不得以該罪相繩。況，被告二人已於八十九
      年六月三日本院調查前，將該車返還告訴人東大公司，並於同年九月一日繳清
      所有積欠租金，此經告訴人自承在卷（見本院九十年二月二十六日訊問筆錄）
      ，並有和解書一紙在卷足證，故本件純係民事債務不履行糾紛事件，再參酌最
      高法院上開意旨，殊難僅以被告二人遲未還車，即率爾認定必有侵占之不法意
      圖。此外，復查無其他積極證據證明被告二人確有公訴意旨所指侵占犯行，既
      無法證明被告二人此部分犯罪事實，依照前開說明，自應為無罪之諭知。
、併案部分：檢察官以被告丁○○於九十年二月二十六日十五時許，在屏東縣屏東
    市瑞光里國仁醫院工地旁，竊取被害人范崑男所有之車牌號碼ＷＦ－二一五０號
    自用小貨車一輛，認其涉犯刑法第三百二十條第一項竊盜罪嫌云云。惟被告丁○○矢口否認有前述竊盜犯行，亦查無其他積極據足資認定其有竊車之情事，縱認
    有收受贓物之嫌，仍與前開竊盜犯行並無裁判上一罪之關係，本院無從併予審酌
    ，應退由檢察官另行偵辦，併此敘明。
據上論斷，應依刑事訴訟法第三百零一條第一項、第二百九十九條第一項前段、刑法
第三百三十五條第一項、第三百二十條第一項、第二條第一項前段、修正後第四十一
條第一項前段、第二項、第五十一條第五款，罰金罰鍰提高標準條例第一條前段、第
二條，判決如主文。
本案經檢察官葉清財到庭執行職務。
中      華      民      國      九十    年      五      月    二十八    日
                                    臺灣高雄地方法院刑事第七庭
                                        法  官  何  秀  燕
右正本證明與原本無異。
如不服本判決，應於判決送達後十日內，向本院提出上訴狀。
                                        書記官  邱  靜  銘
中      華      民      國      九十    年      五      月    二十八    日
附錄本案判決論罪科刑之法條
刑法第三百三十五條第一項：
意圖為自己或第三人不法之所有，而侵占自己持有他人之物者，處五年以下有期徒刑
、拘役或科或併科一千元以下罰金。
刑法第三百二十條第一項：
意圖為自己或第三人不法之所有，而竊取他人之動產者，為竊盜罪，處五年以下有期
徒刑、拘役或五百元以下罰金。


司法院資訊處製作；財團法人民間司法改革基金會備份。
